臺灣高等法院臺中分院民事判決 　　　八十九年度上字第三七六號
　　　上　訴　人　萬泰商業銀行股份有限公司
　　　法定代理人　丙○○
　　　訴訟代理人　丁○○
　　　　　　　　　乙○○
　　　　　　　　　甲○○
　　　　　　　　　戊○○
　　　被上訴　人　己○○
右當事人間請求清償借款事件，上訴人對於中華民國八十八年九月一日臺灣臺中地方
法院八十八年度訴字第一四一二號第一審判決提起上訴，本院判決如左：
      主　    文
原判決關於駁回上訴人後開第二項之訴部分，及該部分假執行之聲請，並訴訟費用之
裁判均廢棄。
被上訴人應與吉樑建設股份有限公司、梁建屏連帶給付上訴人新台幣伍佰參拾捌萬肆
仟壹佰玖拾壹元，及自民國八十七年十月二日起至清償日止，按年息百分之十點一五
五計算之利息，暨自民國八十七年十一月三日起至清償日止，逾期在六個月以內者，
按上開利率百分之十，逾期超過六個月者，按上開利率百分之二十計算之違約金。
其餘上訴駁回。
第一、二審訴訟費用由被上訴人與吉樑建設股份有限公司、梁建屏連帶負擔。
本判決命被上訴人給付部分，於上訴人以新台幣壹佰捌拾萬元為被上訴人預供擔保後
得假執行。
上訴人其餘假執行之聲請駁回。
      事　    實
甲、上訴人方面：
一、聲明：
    （一）、原判決不利於上訴人部分廢棄。
    （二）、右廢棄部分，被上訴人應與吉樑建設股份有限公司（以下簡稱吉樑公司
            ）、梁建屏連帶給付上訴人新台幣（下同）五百三十八萬四千一百九十
            一元，及自民國八十七年十月二日起至清償日止，按年息百分之十．一
            五五計算之利息，暨自八十七年十月二日起至清償日止，按上開利率百
            分之二十計付違約金。
    （三）、第一、二審訴訟費用由被上訴人負擔。
    （四）、上訴人願供擔保請准予宣告假執行。
二、陳述：除與原判決記載相同者，茲予引用者外，補稱：
    （一）、原判決以民法上所謂保證為債權人與保證人間之契約，又保證債務之存
            在以主債務之存在為前提，此即保證債務之從屬性，觀諸被上訴人所簽
            名之授信約定書既無被保證人之記載，且係於八十三年八月三十一日作
            成，依該約定書第一條所載，顯然並未包括將來債務之擔保，是以須以
            主債務存在，始有保證債務之存在可言，然查吉樑公司係於八十四年九
            月十六日始向上訴人借款乙情，而認上訴人依連帶保證之法律關係，請
            求被上訴人就本件債務應負連帶保證之責任，於法不合，應予駁回。查
            本案係吉樑公司於八十三年八月三十一日邀同梁建屏及被上訴人等為連
            帶保證人向上訴人所借之款項，其後於八十四年九月十六日辦理展期，
            合先敘明。
    （二）、由被上訴人所簽名之授信約定書第一條載明：「本約定書所稱一切債務
            ，係指立約人對貴行所負之票據、借款、墊款、保證等債務及其他債務
            ．．．」，授信約定書對保欄左側之註記則載明：「本戶與貴行往來憑
            簽蓋右列留存印鑑即生效力。」，而上訴人之「辦理簽約對保應行注意
            事項」第三項亦載明：「有關授信往來之債權憑證及一切契據文件上所
            蓋用之圖章，均應與授信約定書上之留存印鑑相符。」，第四項第一款
            第二目載明：「對保時應於授信約定書之立定書人處及對保簽名處親自
            簽名，並填妥立約日期。」，據上所述，顯見銀行只負責在授信約定書
            上當場對保，以後任何往來只要印鑑相符即可，銀行對於借據究竟由何
            人所寫，並不負認定之責，此為目前銀行界通行之慣例。本案被上訴人
            對於授信約定書上簽名之真正並不爭執，然稱印章非伊所蓋，印章則係
            另一被告梁建屏偽刻的，對於此一「變態事實」，自應負舉證責任，惟
            原審就此部分並未詳查，顯有未妥。
    （三）、又銀行界慣例上只要借款人及連帶保證人於最初往來時簽立乙次之授信
            約定書即可，爾後就與銀行間有關票據、借款、墊款、保證．．．等所
            有一切債務之往來，無庸再個別另行簽立，此由被上訴人用印後，交由
            上訴人收執之借據第五條第一項「借款人及連帶保證人均願將另訂立之
            授信約定書視為本借據之一部分。」可證，是以本案被上訴人借據上之
            印章與授信約定書上之印鑑相符，已足證明被上訴人與上訴人間確已成
            立連帶保證契約，至於借據縱非被上訴人所親自簽名蓋章，亦不足以推
            翻兩造間成立之連帶保證關係。又授信約定書與借據之簽立日期縱有先
            後之別，亦與被上訴人應否負保證責任無關。
    （四）、依民法第三條第二項規定：「如有用印章代簽名者，其蓋章與簽名生同
            等之效力」，簽名或蓋章之法律效果並無不同，故契約訂明「嗣後立約
            人與貴行往來，悉憑該簽名或印鑑任擇一式，即生效力。」之約定，於
            法尚無不合。其次，就客戶立場而言，在其與銀行間長期或數次授信往
            來關係中，特別係在一定額度內循環動用之情形，上述約定可減少客戶
            為辦理相關作業而須親自往返銀行之勞頓與不便；就銀行立場而言，客
            戶與銀行簽訂授信契約並經對保無誤後，其嗣後與銀行往來之文件或簽
            訂之借款憑證，如所蓋印章與該契約約定之印鑑相符，銀行即得據以主
            張客戶須受上述約定之拘束。故上述之約定，於實際徵得客戶之同意後
            ，仍有保留之實益。惟於授信個案中，倘客戶特別要求，其與銀行嗣後
            之授信往來，銀行仍須逐次辦理對保手續，並確認其有授信往來之意願
            者，銀行當不宜拒絕，而應依雙方之協議修正或刪除上述約定。另按銀
            行實務上關於「對連帶保證人於簽訂授信約定書留存印鑑後，銀行對於
            往後債務人的每一筆借款，應否逐筆與保證人對保」？中華民國銀行商
            業同業公會聯合會八十八年七月三十日全授字０九０八號函復台灣台南
            地方法院略以：銀行與保證人簽訂之保證契約性質，若為「最高限額保
            證」，並辦妥對保及留存印鑑，則日後銀行對主債務人貸放每一筆借款
            時，均毋須再通知並由保證人於往來之授信契據上簽名，自亦毋庸再辦
            理對保；至若為逐筆保證之方式，則銀行得經由核對其簽章是否與留存
            印鑑相符，以確認係出自保證人之本意。查被上訴人於八十三年八月三
            十一日所簽訂授信約定書開宗明義：立約人對貴行之一切授信往來，願
            遵守左列條款：第一條：本約定書所稱一切債務，係指立約人對貴行所
            負之票據、借款、墊款、保證等債務及其他債務，並包括其利息、遲延
            利息、違約金、損害賠償及其他有關費用。第二條：立約人因名稱．．
　　　　　　．印鑑．．．或其他足以影響貴行權益變更情事發生時，應以書面將變
　　　　　　更情事通知貴行，並辦妥變更或註銷留存印鑑之手續，於未為前項通知
　　　　　　及變更或註銷留存印鑑手續前與貴行所為之交易，立約人均願負其責任
　　　　　　，如因而造成貴行損害，並負賠償責任（由此點可證明本授信約定書效
　　　　　　力並非如一審所稱未包括將來債務之擔保）。第十條：凡持有貴行發給
　　　　　　立約人之擔保物收據或保管證或立約人印鑑．．．均視為立約人代理人
　　　　　　。
            第十一條：立約人所保證之債務，如主債務人未依約履行，立約人當即
            負責，立即如數付清並同意左列事項：．．．（二）如貴行拋棄擔保物
            權之全部或一部，或同意更換擔保物，或允許主債務人延期清償或分期
            清償，均毋須再徵求立約人之同意，立約人仍負全部債務之保證責任。
            第十三條：本約定書係補充各個授信契據之一般性共通約款，於立約人
            簽章交付貴行後生效。又本約定書後面畫有留存印鑑欄，並由立約人簽
            名以示同意，嗣後往來文件以該欄約定之留存印鑑章為依據俾憑辦理。
            最後一欄，註：本戶與貴行往來憑簽蓋右列留存印鑑即生效力，並由立
            約人蓋章確認。另被上訴人於八十三年八月三十一日除簽訂上述授信約
            定書外，尚簽訂立之四千一百萬元之借據第五條第一款明載：借款人及
            連帶保證人均願將另訂立之授信約定書視為本契約之一部分。查系爭借
            據之連帶保證人即被上訴人之印鑑章與上述之授信約定書之印鑑相同，
            自應依借據及授信約定書之約定，對吉樑公司向上訴人所貸之債務負保
            證責任。
    （五）、上訴人自認伊於八十三年簽保證書，惟吉樑公司則至八十四年間始為借
            款，保證契約自不生效力云云，查吉樑公司八十三年七月五日股東臨時
            會記錄：「本公司所有座落台中縣太平鄉○○段二十七號等十棟房屋擬
            向上訴人之台中分行申請貸款計五千萬元，做為營業週轉金案經公決，
            照案通過，並授權董事長全權處理有關貸款事宜，並由被上訴人擔任記
            錄在案」，吉樑公司於八十三年八月三十一日邀同被上訴人及梁建屏為
            連帶保證人，向上人訴人借款四千一百萬元，此有被上訴人親簽授信約
            定書、借據可稽及同年十月二十九日再借用一千萬元；上二筆借款之擔
            保品尚有八戶未出售，因而於八十四年九月十六日以當時結欠三千零七
            十萬元予以展期，上述四千一百萬元及一千萬元之借據正本仍由上訴人
            保管並未歸還，故此為債務之延續，被上訴人即應依約負連帶清償保證
            債務之責。
    （六）、最高法院八十二年度台上第一五０五號判決：查私人之印章，由自已或
            有權之人保管、使用，是為常態；被人盜用，是為變態，主張變態事實
            之當事人，應負舉證之責任，系爭授信約定書上所蓋被上訴人之印文，
            既屬真正，而被上訴人又未能舉證明該印章被盜用，則原審根據該保證
            書認定兩造間有保證契約存在，自無不合。按被上訴人自認伊於八十三
            年簽訂授信約定書及四千一百萬元之借據，故授信約定書及該借據上之
            圖章為其所有應可確定無疑，而三千零七十萬元之借據上圖章與授信約
            定書、四千一百萬元借據上圖章相同，被上訴人自應負連帶保證責任。
    （七）、縱然圖章為梁建屏蓋用，被上訴人亦應負授權人及表見代理人之責任，
            其理由如下：
            １、按當事人主張有利於己之事實者，就其事實有舉證之責，修正前民
                事訴訟法第二百七十七條定有明文。再按借據內印章既屬真正，雖
                由他人代為立據而除有確切反證外，自應推定為本人授權行為。又
                依法律之規定，有使用文字之必要者，得不由本人自寫，但必須親
                自簽名。又如有用印章代簽名者，其蓋章與簽名生同等之效力，亦
                為民法第三條第一、二項所明定。
            ２、由上述股東會決議授權梁建屏（該公司董事長）辦理貸款，及印鑑
                章在日常生活上為相當重要之物，一般均應妥為保管，被上訴人教
                育程度為高中，應知簽訂授信約定書用途及內容與印鑑章之重要性
                ，豈有任令梁建屏輕易取得並蓋章之理。
三、證據：除援用原審所提出之證據外，補提出借據影本二張、上訴人辦理簽約對保
    應行注意事項影本乙紙、存摺對帳單查詢系統乙份、本金收回及利息收入憑單影
    本二張、收入傳票影本乙張、撥款憑單影本一張、日結單影本二張、銀行定型化
    契約之研究－授信及催收有關契約影本一件、中華民國銀行商業同業公會聯合會
    八十八年七月三十日全授字０九０八號函影本一件、最高法院九十年度台上字第
    一五０號、八十九年度台上字第九八四號、八十二年度台上字第一五０五號、九
    十年度台上字第四二０號及本院八十八年度上字第三三二號民事判決影本各一份
    、吉樑公司八十三年七月五日股東臨時會記錄影本一份為證，並聲請訊問證人陳
    秀娟、戴滄浪及聲請本院向台中市第十一信用合作社調閱被上訴人在該社或保證
    有關契約文件。
乙、被上訴人方面：
一、聲明：
    （一）、上訴駁回。
    （二）、訴訟費用由上訴人負擔。
二、陳述：除與原判決記載相同者，茲予引用者外，補稱：對於書立授信約定書是要
　　擔任吉樑公司之連帶保證人乙節，並不加爭執，但授信約定書及後來借款延展所
　　用的印章均不是伊所蓋的。
三、證據：除援用原審所提出之證據外，補提出台灣台中地方法院八十六年度易字第
    四五三七號刑事判決乙件為證。
丙、本院依職權函調臺灣臺中地方法院八十七年度簡上字第四八號案全卷。
    理　　　由
一、本件上訴人主張吉樑公司於八十三年八月三十一日邀同梁建屏及被上訴人等為連
    帶保證人向上訴人借款，其後於八十四年九月十六日辦理展期，清償日期自該日
    起至八十五年九月十六日止，約定利息按年息百分之十點二計算（嗣後即隨上訴
    人基本放款利率調整），按月繳納利息，屆期一次清償本金，債務遲延清償時，
    凡逾期在六月以內者，按上開利率百分之十，逾期超過六個月者，按上開利率百
    分之二十計算違約金，並視為全部到期，且由吉樑公司提供其所有之不動產為擔
    保，為上訴人設定第一順位抵押權。詎吉樑公司屆期並未清償本息，經上訴人聲
    請強制執行拍賣抵押物後，尚有本金五百三十八萬四千一百九十一元未獲清償（
    利息分配至八十七年十月一日止），爰本於消費借貸及連帶保證之法律關係，請
    求被上訴人應與吉樑公司、梁建屏連帶清償上開借款、利息、違約金等情（經原
    審判決後，吉樑公司及梁建屏部分，因兩造均未上訴而告確定）。
二、被上訴人對於八十三年八月三十一日授信約定書上簽名之真正，以及書立授信約
    定書是要擔任吉樑公司之連帶保證人乙節，並不加爭執，但以授信書約定書及後
    來借款延展所用的印章均不是伊所蓋，且吉樑公司直至八十四年間始為借款，保
    證契約自不生效力諸語為辯。
三、兩造不爭執之事實：本件被上訴人對於八十三年八月三十一日授信約定書上簽名
    之真正，以及書立授信約定書是要擔任吉樑公司之連帶保證人乙節，並不加爭執
    ，復有上訴人提出之授信約定書影本存卷可參，此部分之事實，自堪認定。
四、當事人爭點的論斷：本件上訴人主張吉樑公司於八十三年八月三十一日邀同梁建
    屏及被上訴人等為連帶保證人向上訴人借款，其後於八十四年九月十六日辦理展
    期，清償日期自該日起至八十五年九月十六日止，約定利息按年息百分之十點二
    計算（嗣後即隨上訴人基本放款利率調整），按月繳納利息，屆期一次清償本金
    ，債務遲延清償時，凡逾期在六月以內者，按上開利率百分之十，逾期超過六個
    月者，按上開利率百分之二十計算違約金，並視為全部到期，且由吉樑公司提供
    其所有之不動產為擔保，為上訴人設定第一順位抵押權。詎吉樑公司屆期並未清
    償本息，經上訴人聲請強制執行拍賣抵押物後，尚有本金五百三十八萬四千一百
    九十一元未獲清償（利息分配至八十七年十月一日止）等事實，業據提出借據、
    授信約定書、原審民事執行處強制執行金額計算書分配表、分配結果彙總表等件
    影本存卷可稽，是吉樑公司尚積欠上訴人本件借款如上所述之本金、利息及違約
    金等情，要可認定，但被上訴人既以授信書約定書及後來借款延展所用的印章均
    不是伊所蓋，且吉樑公司直至八十四年間始為借款，保證契約自不生效力諸語為
    辯，因此，本件所應審究者，厥為被上訴人就本件借款，是否應負連帶保證人之
    責任而已，茲分述如左：
　　（一）、吉樑公司八十三年七月五日股東臨時會記錄：「本公司所有座落台中縣
　　　　　　太平鄉○○段二十七號等十棟房屋擬向上訴人之台中分行申請貸款計五
　　　　　　千萬元，做為營業週轉金案經公決，照案通過，並授權董事長全權處理
　　　　　　有關貸款事宜」，並由被上訴人擔任記錄，此有上訴人提出吉樑公司股
　　　　　　東臨時會議記錄影本一份在卷可稽（見本院卷第一三二頁），而吉樑公
　　　　　　司於八十三年八月三十一日邀同被上訴人及梁建屏為連帶保證人，向上
　　　　　　訴人借款四千一百萬元，被上訴人當時係吉樑公司之董事，此據被上訴
　　　　　　人於本院準備程序中自認在卷，並有被上訴人於本院準備程序中自認為
　　　　　　其親自簽名之授信約定書、借據在卷可考，復據證人即上訴人之員工戴
　　　　　　滄浪證述在卷（見本院卷第六十二、六十三、一二０、一三三、一六六
　　　　　　頁），足見被上訴人辯稱吉樑公司直至八十四年間始為借款云云，應與
　　　　　　事實不符，自難採信。
    （二）、本件系爭授信約定書、借據上被上訴人之印文，與被上訴人向台中市第
            十一信用合作社借款，於八十五年五月九日所簽發之本票及同年九月十
            六日所簽立之授信約定書上被上訴人之印文，以肉眼即可分辨出均出自
            同一顆印章，而被上訴人向台中市第十一信用合作社借款所簽立之右述
            本票及授信約定書之印章，經原審另案審理確認本票債權不存在之事件
            ，送請財團法人中華民國企業技術鑑定委員會鑑定結果，認應出於相同
            之印章乙節，亦有本院依職權函調臺灣臺中地方法院八十七年度簡上字
            第四八號案全卷可稽。另本件被上訴人對於八十三年八月三十一日授信
            約定書上簽名之真正，以及書立授信約定書是要擔任吉樑公司之連帶保
            證人乙節，並不加爭執，業如上論，足見被上訴人確有擔任吉樑公司向
            上訴人借款之連帶保證人，應無庸疑，則被上訴人抗辯稱該八十三年八
            月三十一日之授信約定書及借據上之印章，非伊所蓋云云，顯與常情不
            符；再者，被上訴人既自認右揭授信約定書上之簽名為真實，則其主張
            該授信約定書上印章非其所蓋乙節，稽諸印章由本人或有使用權人使用
            為常態，被人盜用為變態，依舉證責任分配之原則，被上訴人應就其主
            張授信約定書上之印章為他人所蓋之事實負舉證責任，然被上訴人就此
            既無法提出任何事證以實其說，則被上訴人此部分之抗辯，即非可採。
    （三）、按收據、契約書內之印章為真正時，印章名義人應對該收據、契約書負
            責，縱該收據、契約書由他人代為立據，除有確切反證外，仍應推定由
            印章名義人授權而為之，最高法院三十七年度上字第八八一六號著有判
            例要旨足供參照。稽諸證人即上訴人之員工陳秀娟所證，換單是屬於借
            新還舊的性質，只要核對印鑑章就可以，不一定本人要到場等情，而本
            件被上訴人對於八十三年八月三十一日簽立之授信約定書及借據上，被
            上訴人簽名之真正既不加爭執，依授信約定書第十一條第二項約定，上
            訴人允許主債務人延期清償或分期清償，均無須再徵求立約人即被上訴
            人之同意，被上訴人仍須負全部債務之保證責任之約定，縱事後各該辦
            理展期借據上之印章非其所蓋，被上訴人仍應負授權人之責任，自不應
            影響被上訴人所應負連帶保證之責任。
五、綜上所述，上訴人本於連帶保證之法律關係，請求被上訴人應與吉樑公司、梁建
    屏連帶給付上訴人伍佰參拾捌萬肆仟壹佰玖拾壹元，及自八十七年十月二日起至
    清償日止，按年息百分之十點一五五計算之利息，暨自八十七年十一月三日起至
    清償日止，逾期在六個月以內者，按上開利率百分之十，逾期超過六個月者，按
    上開利率百分之二十計算之違約金，為有理由，應予准許。逾此所為請求，為無
    理由，應予駁回。又上訴人勝訴部分，上訴人陳明願供擔保為准予假執行之宣告
    ，經核於法並無不合，爰酌定相當擔保金額准許之。至於上訴人敗訴部分，其假
    執行之聲請亦失所附麗，應併予駁回。原審就上開應准許部分，為上訴人敗訴之
    判決，並駁回其假執行之聲請，尚有未洽，上訴意旨求予廢棄改判，為有理由，
    爰由本院予以廢棄改判如主文第二項所示，並依聲請為附條件之准予假執行之宣
    告。至於上訴人之請求不應准許部分，原判決為上訴人敗訴之判決，並駁回其假
    執行之聲請，經核於法並無不合，上訴意旨求予廢棄改判，為無理由，應駁回其
    上訴。
六、據上論結，本件上訴為一部有理由，一部無理由，依民事訴訟法第四百五十條、
    第四百四十九條第一項、第七十九條但書、第四百六十三條、第三百九十條第二
    項，判決如主文。
中　　　華　　　民　　　國　　九十一　　年　　　十　　　月　　　二　　　日
~B1民事第一庭審判長法　官　林陳松
~B2　　　　　　　　法　官　王重吉
~B3　　　　　　　　法　官　李寶堂
右為正本係照原本作成。
被上訴人得上訴。
上訴人不得上訴。
如對本判決上訴，須於收受判決送達後二十日內向本院提出上訴書狀，其未表明上訴
理由者，應於提出上訴後二十日內向本院提出上訴理由書（須按他造人數附具繕本）
，並繳納送達用雙掛號郵票拾份（每份參拾肆元）。
上訴時應提出委任律師或具有律師資格之人之委任狀；委任有律師資格者，另應附具
律師及格證書及釋明委任人與受任人有民事訴訟法第四百六十六條之一第一項但書或
第二項（詳附註）所定關係之釋明文書影本。
~B 　 　　　　　　書記官　廖次芬
中　　　華　　　民　　　國　　九十一　　年　　　十　　　月　　　三　　　日
附註：
民事訴訟法第四百六十六條之一（第一項、第二項）
對於第二審判決上訴，上訴人應委任律師為訴訟代理人。但上訴人或其法定代理人具
有律師資格者，不在此限。
上訴人之配偶、三親等內之血親、二親等內之姻親，或上訴人為法人、中央或地方機
關時，其所屬專任人員具有律師資格並經法院認為適當者，亦得為第三審訴訟代理人
。
                                                                        Ｂ
